【裁判字號】    97,重訴,75
【裁判日期】    971128
【裁判案由】    偽造文書等
【裁判全文】
臺灣臺北地方法院刑事判決              97年度重訴字第75號
公  訴  人  臺灣臺北地方法院檢察署檢察官
被      告  乙○○
                      樓
選任辯護人  粘舜權律師
            吳茂榕律師
上列被告因偽造文書等案件，經檢察官提起公訴（97年度偵字第
17912號），本院判決如下：
    主  文
本件公訴不受理。
    理  由
一、公訴意旨略稱：被告乙○○與謝建宏（原名謝東和，另案通
    緝中）及丙○○（業經臺灣高等法院判處有期徒刑1年6月，
    減為有期徒刑9月確定）等3人，於民國89年6月間，得知三
    富營造股份有限公司（下稱三富公司）因投資生意急需大筆
    資金使用，竟共同基於意圖為自己不法所有及行使偽造私文
    書之犯意聯絡，推由謝建宏向三富公司總經理甲○○佯稱：
    其友人丙○○在新加坡乃一大財團董事長，很有辦法，能幫
    忙開具備用信用狀（Standby-Letter -of-Credit），開證
    金額為美金5,000萬元，開證銀行為Cit ibank, New York
    或由其指定之50大銀行云云，致使甲○○不疑有他，而於同
    年7月25日上午10時許，與謝建宏、丙○○等人相約在臺北
    市大安區○○○路○段103號9樓之1，代表三富公司簽訂協議
    書，約定開證銀行為Citibank, New York或由丙○○指定之
    世界50大銀行、接證銀行為UnitedEurope an Bank,
    Switzerland或三富公司指定銀行、總額為美金5, 000萬元
    、期限為13個工作天等事項，現場並由乙○○、馮敬家（已
    另為不起訴處分）見證簽名，甲○○且當場交付以三富公司
    為發票人，金額共計新臺幣（下同）1,554萬元之本票4張（
    本票號碼各為IB0000000、IB0000000、IB0000000號，金額
    均為400萬元之本票3張、本票號碼為IB0000000號，金額為
    354萬元之本票1張），作為作業前金，供丙○○收執，並言
    明13個工作天辦妥，辦妥後須給付丙○○應擔負之風險即信
    用狀金額之百分之35（亦即美金1750萬元），甲○○於當日
    另提供以三富公司為發票人，金額為3億元之本票1張（本票
    號碼為IB0000000號）以為擔保，作為三富公司屆期未平倉
    之保障。上開本票由謝建宏、丙○○分別交付予乙○○及不
    知情之周淑賢、乙○○之妻汪明珍等人加以提示兌現後，再
    由乙○○、謝建宏、丙○○取回款項，其中謝建宏分得754
    萬元、乙○○分得260萬元至270萬元，餘由丙○○分得。其
    後，因甲○○前往瑞士開戶未果，遂改為指定華南商業銀行
    （下稱華南銀行）作為接證銀行。詎乙○○竟與謝建宏、丙○○以在不詳時地偽造之來自美國CITIBANK OFNEW YORK
    STATE, NEW YORK，美金1,000萬元、受益人為SANFUC O
    NSTR UCTION CO LTD之電文1紙，繼而於同年8月18日，在不
    詳地點經由電傳打字機（TELEX）提出交予華南銀行而行使
    之，欲使華南銀行接狀，足生損害於華南銀行及交易金融秩
    序，然因華南銀行認定該電文上之密碼不符，且密碼作業方
    式有違一般國際慣例，經華南銀行向上開銀行查詢亦未獲回
    覆，遂未予接受。嗣甲○○因華南銀行接狀未成，又在謝建
    宏、丙○○、乙○○之要求下，前往新加坡開戶而欲以新加
    坡瑞士寶都銀行為接證銀行，但亦未成功。嗣甲○○因謝建
    宏、丙○○及乙○○始終未能按期履行上開協議內容，經向
    華南銀行查證後，得知前開電文出於偽造，方悉受騙等語。
    因認被告乙○○涉犯刑法第339條第1項之詐欺取財罪嫌、第
    216條、第210條之行使偽造私文書罪嫌。
二、按不起訴處分已經確定獲緩起訴處分期滿未經撤銷者，非有
    發現新事實或新證據者，或有刑事訴訟法第420條第1項第1
    款、第2款、第4款、第5款所定得為再審原因之情形者，不
    得對於同一案件再行起訴；且案件曾經為不起訴處分，而違
    背同法第260條之規定再行起訴者，應諭知不受理判決，前
    開判決得不經言詞辯論為之。刑事訴訟法第260條、第303條
    第4款、第307條分別定有明文。又按刑事訴訟法第260條第1
    款所謂發見新事實或新證據者，係指於不起訴處分前未經發
    現至其後始行發現者而言，若不起訴處分前，已經提出之證
    據，經檢察官調查斟酌者，即非該條款所謂發見之新證據，
    不得據以再行起訴，此有最高法院57年台上字第1256號判例
    要旨可資參照。是以得對於已經不起訴處分確定之案件再行
    起訴之新事實、新證據，乃不起訴處分以前未經發現至其後
    始行發現，且足認被告有犯罪嫌疑者而言，並不包括就前不
    起訴處分時原有之事實或證據，重加斟酌，而因前後觀點不
    同致事實之認定或證據之取捨有異等情形在內（最高法院92
    年台上字第2946號判決意旨）。
三、經查，本件被告乙○○因涉嫌於前開時、地與丙○○、謝建
    宏共同基於意圖為自己不法所有之犯意聯絡，向告訴人甲○○佯稱得幫忙開具開證銀行為Citibank, New York或由其指
    定之50大銀行、面額5000萬元美金之備用信用狀（Standby-
    Letter -of-Credit），而詐得面額均為400萬元之本票共3
    張（票號分別為：IB0000000、IB0000000、IB0000000號）
    、票面金額354萬元之本票1張（票號為：IB0000000號），
    同案被告謝建宏、丙○○更於不詳時、地偽造來自美國
    CITIBANK OFNEW YORKSTATE, NEW YORK，美金1,000萬元、
    受益人為SANFUC ONSTR UCTION CO LTD之電文1紙，繼而於
    同年8月18日經由電傳打字機提出交予華南銀行而行使之，
    然因華南銀行認定出於偽造而未接受，嗣告訴人因同案被告
    謝建宏、丙○○始終未按期履行協議內容，經向華南銀行查
    證，方知悉遭騙等情，前經臺灣臺北地方法院檢察署檢察官
    偵查後（案號：93年度偵字第10372號），因斟酌：同案被
    告謝建宏、丙○○與證人甲○○於89年7月25日10時許相約
    見面及簽訂協議書時，被告乙○○固在場見證，然被告係第
    一次與甲○○見面，所有協議之商談及履行均由同案被告謝
    建宏、丙○○與告訴人接洽，且被告乙○○亦僅是代同案被
    告謝建宏兌現支票，並未取得任何代價等節，既經同案被告
    謝建宏供述及證人甲○○證述綦詳，核與被告乙○○所辯情
    節約略一致，自不足以認定被告乙○○對於同案被告謝建宏
    、丙○○所為亦屬知情，並有犯意之聯絡及行為之分擔而應
    俱負其責，此外查無其他積極證據足認被告乙○○有何詐欺
    犯行，應認被告乙○○犯罪嫌疑不足，於94年6月30日以93
    年度偵字第10372號為不起訴處分確定在案等情，此有該不
    起訴處分書及臺灣高等法院被告前案紀錄表各1份在卷可稽
    （見93年度偵字第10372號卷第111頁至第112頁，本院卷第7
    頁）。顯見本件被告乙○○所涉之犯罪事實，與上開經不起
    訴處分確定者，均屬同一犯罪事實，公訴人對此亦不爭執（
    見本院97年10月28日準備程序筆錄），是以公訴人係於上開
    不起訴處分確定後之97年9月19日就本案提起公訴（案號：
    97年度偵字第17912號），並於同年10月6日繫屬本院（此有
    起訴書及台灣臺北地方法院檢察署移送函及本院收狀戳章在
    卷可證），則本案得否為實體判決，即應審酌是否存有刑事
    訴訟法第260條之規定以決。
四、而觀諸本件起訴書記載：被告乙○○涉嫌詐欺、偽造文書之
    同一事實，固曾經該署檢察官以93年度偵字第10372號為不
    起訴處分確定，惟臺灣高等法院審理96年度上訴字第2517號
    案件中，依卷附之經謝建宏簽收之2張本票影本（票據號碼
    為IB000 0000、IB0000000），及被告乙○○庭呈之匯款明
    細及單據影本，可認告訴人所交付之1554萬元訂金，由被告
    分得260萬元至270萬元，另謝建宏分得754萬元，其餘款項
    由被告丙○○分得，而開立信用狀之相關費用，均自丙○○
    所分得部分支出；又被告於法院審理時業已坦承其自告訴人
    甲○○所交付之訂金中，分得260萬元到270萬元，且其亦自
    協議書之擬定、兌領本票、擔任丙○○與告訴人甲○○之對
    話窗口，及系爭電文之開立等，均全程參與，被告與謝建宏
    、丙○○間有犯意之聯絡及行為之分擔，為共同正犯等情，
    已足認被告涉犯詐欺等罪嫌，而認應對於同一案件提起公訴
    。再於本院準備程序中，就有關不起訴處分後有無新事實、
    新證據部分，公訴人當庭表示：「（問：就本件所認定與前
    開不起訴處分之新事實或新證據所指為何？）以起訴書上所
    載，無新事實但是有新證據，如起訴書所載，本件用以證明
    被告犯罪證據除起訴書所列清單外，引用臺灣高等法院96
    年度上訴字第2517號判決用以認定被告丙○○犯罪之所有證
    據，待證事實如同該判決之記載。（問：檢方認定的新證據
    為經謝建宏簽收之本票兩張影本、洪在仁於高院另案審理中
    庭呈之匯款單據、當庭所為之證述？）是。（問：有關新事
    實新證據部分，檢方有無意見補充？）謝建宏的簽收是在上
    訴院卷第122頁的部分，即洪在仁於96年10月17日當庭提出
    之匯款明細單據」等語，是以本件公訴人顯係以(一)經同案被
    告謝建宏簽收2張本票（均為影本，票據號碼：IB0000000號
    、IB0000000號）、(二)被告乙○○於臺灣高等法院另案（案
    號：96年度上訴字第2517號）於96年10月17日審理時，以證
    人身分具結後所為證述以及其庭呈之匯款明細及單據影本等
    為據，於該案不起訴處分確定後，以發見新證據為由，對被
    告乙○○再行提起公訴。惟查：
    (一)本件公訴人起訴所指告訴代理人甲○○遭人詐騙而交付、
      經謝建宏簽收之本票2張，以及被告乙○○於96年10月17
      日於臺灣高等法院另案審理時庭呈之匯款明細及單據等資
      料（見台灣高等法院96年度上訴字第2517號卷第122頁至
      第130頁），其中附有謝建宏簽收字樣之本票影本、各類
      所得扣繳暨免扣繳憑單、恆生銀行債權收支通知書影本、
      恆生銀行電匯申請書影本、電傳影本、丙○○具名之信件
      ，業經被告乙○○於93年12月9日前案偵查中當庭提交予
      檢查官而附卷（見93年度偵字第10372號卷第70頁至第75
      頁），核非於不起訴處分確定前已存在而未及為檢察官所
      發現之證據；雖被告於臺灣高等法院另案審理時多提出華
      南商業銀行匯款回條聯（匯款人為呂清源、收款人為董建
      南）、創意旅行社有限公司費用明細表（抬頭為「洪先生
      」）、匯豐國際有限公司周年申報表（見台灣高等法院96
      年度上訴字第2157號卷第127頁、第128頁、第131頁至第
      140 頁），然無論就上開文書之形式或內容以觀，均與公
      訴人所起訴之詐欺取財、行使偽造私文書等犯罪事實無任
      何關聯，而公訴人亦未釋明此與本案被告涉犯前揭罪嫌之
      關聯性。是此部分證據，或是前案已存在且經檢察官調查
      斟酌之證據，或與本案無直接關聯性，均難認上開證據屬
      刑事訴訟法第260條第1款之發現之新事實、新證據。
    (二)又被告於前案（即93年度偵字第10372號卷）警詢中供稱
      ：當初是由公司董事長即丙○○與甲○○、謝東和（即被
      告謝建宏）接洽生意，當時甲○○付予1554萬元之支票（
      應係本票之誤，以下所稱之支票亦均係陳述人陳述錯誤而
      實均應為本票）給丙○○係作為借融資信用狀開證的部分
      訂金，亦即百分之5之訂金，上開金額係以當日之匯率計
      算，上開支票於翌日兌現後，丙○○便開始做融資開證信
      用狀的作業；簽寫協議書時，除丙○○、謝東和在場外，
      其與馮敬家亦在場見證等語（見90年度他字第1171號偵查
      卷宗第9至11頁），於檢察官偵查中稱：信用狀係被告丙○○安排開立，因為丙○○是外國人，所以代丙○○提示
      兌現支票，票款提領出來後交給丙○○之友人換成外幣後
      透過地下金融交付丙○○，其之所以會拿到部分款項是因
      為和丙○○之間有欠款關係，本件只是單純受丙○○委託
      做見證，並未參與，只有在甲○○與丙○○聯繫不上時代
      為轉達等語（見90年度他字第1171號偵查卷宗第70頁、93
      年度偵字第10372號偵查卷宗第16頁、第68頁）。該案對
      被告乙○○不起訴處分確定後，復於96年上訴字第2517號
      案件審理時以證人身分證稱：伊有受丙○○口頭上要求做
      一些聯繫工作（聯繫香港豐業公司開立信用狀）而參與協
      議書的履行，開立信用狀的香港豐業公司是透過朋友去瞭
      解的，但不熟，而丙○○也有透過他的律師去查證。甲○○交付之2張面額400萬元美金之本票是透過汪明珍戶頭提
      領，其中400萬元透過朋友匯到香港丙○○的戶頭，另外
      400 萬元的部分，25000元美金匯入豐業公司指定的戶頭
      、一部分機票錢、根據丙○○指示匯款給董建南新台幣10
      萬元、剩下約260萬元至270萬元台幣是之前丙○○積欠之
      佣金等語（見臺灣高等法院96年度上訴字第2517號卷第
      111頁至第114頁反面）。綜合以觀，被告業已於前案（即
      93年度偵字第10372號）警詢及偵查中供陳有從中聯繫、
      負責兌現提領款項、部分款項資為抵償欠款等節，且經前
      案檢察官於偵查中傳訊證人甲○○、同案被告謝建宏、馮
      敬家、汪明珍等人並審閱相關帳戶資料，並曾訊問被告乙○○（見同上偵卷第68頁），是原承辦檢察官顯已予以調
      查，縱檢察官未以被告與丙○○間是否存有債權債務關係
      及其金額乙節作為分段、列舉論述不起訴處分之理由，但
      既有概括性敘述「復查無其他積極證據足認」之語，即可
      解為已就卷內現存之證據資料斟酌、調查，難認係不起訴
      處分確定後所發見之新證據。從而，被告前開供述於不起
      訴處分前既已存在，究與不起訴處分後發見之新事實或新
      證據有間，要不因檢察官前後判斷不同，即視後判斷為新
      事實、新證據之發現（最高法院88年台上字第4336號、92
      年台上字第2946號判決意旨亦同是認）。
    (三)至告訴代理人甲○○雖於本案重起偵查後之97年3月31 日
      陳稱：因丙○○介紹而認識被告，他是丙○○的特別助理
      ，其是與丙○○簽立文件、錢也是交給丙○○，但經辦、
      聯絡人都是被告，後來看到高等法院判決才知道丙○○有
      將錢分給被告及謝建宏，認為被告才是開立假信用狀之主
      要經辦人等語（見97年度他字第450號卷第85頁），然證
      人甲○○於前案中已證稱：被告乙○○係於89年7月25 日
      與丙○○簽立協議書時第1次見面，身分係丙○○之祕書
      ，錢後來被乙○○領走等語（見90年度他字第1171號卷第
      8頁、第75頁反面、第79頁，92年他字第1509號卷第4頁）
      ，並曾於偵查中多次具狀表明：「由乙○○處傳真取得模
      糊不清之預告通知書影本」（見93年度偵字第10372 號卷
      第47頁），與前開陳述意旨相符，顯非檢察官對被告乙○○為不起訴處分後發見之新事實或新證據至明，自不能作
      為再行起訴之依據。另甲○○稱其認為被告才是開立假信
      用狀之主要經辦人等語，係屬甲○○個人之意見或推測之
      詞，當不得資為認定被告犯罪嫌疑之證據。
    (四)丙○○所涉詐欺取財、行使偽造私文書等犯行，雖經臺灣
      高等法院以96年度上訴字第2517號案件審理，認定係與本
      案被告乙○○共犯，並於96年12月26日經最高法院以96年
      台上字第7538號案件駁回上訴而告確定，此有丙○○之臺
      灣高等法院被告前案紀錄表存卷可查。然此僅屬於法院對
      「丙○○」所為犯罪行為之認定結果，被告乙○○既非該
      案件審理對象，當不能以臺灣高等法院96年度上訴字第
      2517號刑事判決書所認定之事實、內容作為新證據，而與
      刑事訴訟法第260條第1款所規定之新事實或新證據不符。
    (五)此外，復無其他證據足認前案有刑事訴訟法第420條第1項
      第1款、第2款、第4款、第5款所定得為再審原因之情形。
五、綜合上述，本件公訴人就業經檢察官為不起訴處分之同一案
    件事實（即93年度偵字第10372號）再次提起公訴，並未出
    現有何不起訴處分前未經發現，至其後始行發現且足認被告
    有犯罪嫌疑之新證據，是以檢察官以本案存有新事實、新證
    據之事由而再行提起公訴，尚有未合。此外，復查無刑事訴
    訟法第260條所規定之情形，揆諸前開規定及說明，爰不經
    言詞辯論，逕為不受理之判決。
據上論斷，應依刑事訴訟法第303條第4款、第307條，判決如主
文。
中    華    民    國    97    年    11    月    28    日
                  刑事第三庭審判長法  官  周占春
                                  法  官  林柏泓
                                  法  官  何俏美
上正本證明與原本無異。
如不服本判決應於收受送達後10日內向本院提出上訴書狀，並應
敘述具體理由；其未敘述上訴理由者，應於上訴期間屆滿後20日
內向本院補提理由書（均須按他造當事人之人數附繕本）「切勿
逕送上級法院」。告訴人或被害人如對於本判決不服者，應具備
理由請求檢察官上訴，其上訴期間之計算係以檢察官收受判決正
本之日期為準。
                                  書記官  林曉郁
中    華    民    國    97    年    11    月    28    日


司法院資訊處製作；財團法人民間司法改革基金會備份。
